【裁判字號】    90,上訴,324
【裁判日期】    900403
【裁判案由】    重利
【裁判全文】
臺灣高等法院高雄分院刑事判決                      九十年度上訴字第三二四號
    上  訴  人
    即  被  告  丙○○
右上訴人因重利案件，不服臺灣高雄地方法院八十九年訴字第二四號中華民國八十九
年十一月三十日第一審判決（起訴案號：臺灣高雄地方法院檢察署八十九年度偵字第
九七九一號），提起上訴，本院判決如左：
      主  文
上訴駁回。
      事  實
一、丙○○與綽號「老大仔」、「黃先生」之不詳名姓成年男子，基於共同乘他人急
    迫貸與不特定人金錢，而取得與原本顯不相當重利之犯意聯絡，自民國八十七年
    三月起，在報上刊載「小額借款，電話某號」之廣告，招徠不特定人借款，嗣乙○○因積欠賭債及地下錢莊之利息，而甲○○急需用錢，均陷於急迫之際，閱報
    後以報載電話分別與綽號「老大仔」、「黃先生」之人聯絡，由丙○○及該名「
    黃先生」之男子藉機與乙○○及甲○○約定貸以金錢，其利息為每借新臺幣（下
    同）一萬元，以十天為一期計息，每期利息二千元，即每月之月息為六十分，年
    息為七百二十分，而於附表所示之時間地點，貸與及取得附表所示之金錢及擔保
    物，並恃此維生，以之為常業。嗣至丙○○騎用乙○○用以質押之ＵＥＩ─四二
    六號輕機車，於八十八年四月十一日下午二時三十分許，行經高雄市○○區○○
    路與裕誠路口時，為警查獲，始循線查知上情。
二、案經高雄市政府警察局左營分局移請臺灣高雄地方法院檢察署檢察官偵查起訴。
      理  由
一、訊據被告丙○○固坦承有分三次共借款十二萬元予乙○○，並曾夥同不詳姓名男
    子前往高雄縣林園鄉○○村○○路四十九巷二之七號催收林女所積欠款項之事實
    ，惟矢口否認有常業重利犯行，辯稱：伊不認識綽號「老大仔」及「黃先生」，
    也沒有登報紙，並未放重利，伊是在酒店認識乙○○，看林女可憐，也想追林女
    ，當初伊父親過世留下一筆錢，所以借林女十二、三萬元處理錢莊之事，後來林
    女沒錢還，才將機車押給伊，說是她弟弟的叫伊先騎回去，等到她有錢再還給我
    ，再把機車還給她，且伊並不認識甲○○，亦無申請及使用000000000
    0號行動電話，並無經營地下錢莊從事重利犯行云云。
二、經查：
（一）右揭事實，業據證人乙○○分別於警訊、檢察官偵查中及原審調查時證稱：伊
      是在八十七年三月間看報紙刊登之廣告，廣告內容登載「小額借貸，電話‧‧
      ‧」，詳細電話已記不太清楚，伊便以報載電話撥號，先與被告丙○○友人綽
      號「老大仔」接洽，並留下被告丙○○之行動電話，因此伊才認識被告丙○○
      ，當次借四萬元，實拿三萬二千元，利息八千元扣下，並簽下面額為八萬元之
      本票，而被告丙○○即為負責向伊收取利息之人，除了被告丙○○及「老大仔
      」以外，還有一名「黃先生」參與借錢及收取利息之事，被告丙○○最後使用
      之行動電話號碼為0000000000號；嗣於八十七年七月間，因想再向
      被告丙○○多借點錢，而被告丙○○表示須提出質押物，所以才再將ＵＥＩ─
      四二六號輕機車交付予被告丙○○，並簽下面額十五萬元之本票，始借得一萬
      五千元；在八十七年九月間，因伊前帳快還清所以又借二萬元，並簽下面額二
      萬元之本票；利息之計算方式為每借一萬元，以十天為一期，每期利息二千元
      ，伊光利息錢就繳交約十萬元，之前伊並不認識被告丙○○，借錢後才認識等
      語（見八十八年四月十一日警訊筆錄及八十八年五月五日、八月六日檢察官訊
      問筆錄、八十九年五月二十九日原審訊問筆錄），顯見被告丙○○與綽號「老
      大仔」、「黃先生」之不詳名姓成年男子，共同乘他人急迫貸與金錢而取得與
      原本顯不相當重利之犯行，已甚顯然，其所辯係於酒店認識乙○○、乙○○無
      法返還貸得款項才質押機車及未使用0000000000號行動電話之語，
      顯與事實不符。
（二）前開被告所使用之0000000000號行動電話號碼，經檢察官向臺灣大
      哥大股份有限公司調閱該號行動電話之客戶租用資料，查知該門號之申請人為
      甲○○，此有臺灣大哥大股份有限公司查覆文件在卷可憑（見偵卷第十三頁背
      面），而證人甲○○於檢察官偵查中及原審調查時到庭結證稱：伊於八十七年
      十二月間向地下錢莊借三萬元，和一名黃姓男子接洽，實際拿二萬六千元，簽
      面額為五萬元之本票，利息以十天為一期，每期一萬元利息二千元，借錢時已
      將伊身分證印章拿走，退伍時又把存摺交付，伊與母親共還被告五萬五千元，
      被告表示三天後再還二萬元就可以交還伊身分證、存摺及印章，伊付利息時都
      是被告與黃姓男子一起來，被告有時會打電話來與伊談付利息之事，所以伊認
      得被告的聲音，伊可當庭指認就是被告丙○○向伊收取利息等語（見檢察官八
      十八年八月二十七日、九月七日訊問筆錄及原審八十九年二月十八日訊問筆錄
      ），經核與證人乙○○前開就借款利息計算方式，被告及「黃先生」有參與借
      款事宜，簽發本票為質之證詞均相符，此外證人甲○○在偵查中尚未指認及與
      被告對質前即表示收取利息者之特徵為理平頭，經核與被告所陳：其於八十七
      年十二月間即理平頭之特徵相符（見原審八十九年二月十八日訊問筆錄），足
      證證人乙○○與甲○○之證詞，信而有徵，絕非虛構。
（三）被告於偵查中經檢察官來核發搜索票交由警方前往其住居之高雄市○○區○○
      路二○一號四樓之二執行搜索，在被告住處櫥櫃之塑膠盒內，扣押一紙由吳蕙
      因切結，林美鳳保證之切結書一份，該切結書內載明：吳蕙因借款三萬元，因
      一時無法支付，保證於八十七年十二月一日一定清償該筆款項之語（見偵查卷
      第七十八、七十九頁）。茲因吳蕙因經原審多次傳喚因行方不明均未到庭，故
      無法藉以探悉其立具切結書之原因，及與被告之關係，固難認其此部分是否乘
      人急迫貸以金錢而取得與原本顯不相當之重利，惟證人即該切結書之保證人林
    美鳳於原審調查時到庭結證稱：因吳蕙因要向被告丙○○借錢，所以曾帶被告
      丙○○回住處過，因此伊認識被告丙○○，伊於該切結書上具名保證之原因，
      是吳蕙因被逼債逼得很緊，沒辦法還錢，基於朋友關係，伊才幫忙簽名等語（
      見原審八十九年五月二十六日訊問筆錄），佐以證人林芳盛所證述：被告以催
      討債務為由，糾眾至伊家中騷擾十幾次，半夜還來伊家中鬧，另原先所借之四
      萬元已曾還部分金額，為何還有十幾萬元（見八十八年四月十一日警訊筆錄、
      檢察官八十八年五月五日訊問筆錄），故證人對逼債過程之描述，均直指被告
      丙○○即為參與催討債務之人，再者被告丙○○雖一再辯陳，伊借錢給乙○○
      並未約定利息，是伊陪同林女，由伊交付予地下錢莊之人云云，衡情苟被告丙○○僅係單純無息貸款與乙○○，則僅須將林女借得款項，交由林女支付予地
      下錢莊之人即可，何須再陪同林女交款予地下錢莊之人，是其辯詞已難謂與情
      理相符，再者苟係如此，則何以素不相識，均無怨隙之證人乙○○、甲○○、
      林美鳳及林芳盛均一再證陳被告即為借款、收款及逼債之人，故被告丙○○上
      開辯詞，顯係臨訟卸責之語，委無足採。
（四）被告丙○○於警訊時自陳：伊係汽車保養廠之技工，每月薪水三萬八千元，伊
      所使用之呼叫器號碼為0000000000號，伊有使用泛亞銀行鼎強分行
      000000000000號帳戶等語，經調閱被告上開000000000
      0號呼叫器通聯紀錄比對觀察，發現前揭以證人甲○○之名申請之00000
      00000號行動電話，於八十八年三月二十一日下午五時四十四分至五時五
      十二分，在此八分鐘內，有撥號四通予被告所使用呼叫器之紀錄，此有卷附南
      方電訊股份有限公司八十八年六月一日以南通字第一七七號函所附之通聯紀錄
      在卷可資佐憑，另證人甲○○並未申請該行動電話門號，此業據其證陳：伊係
      於收到行動電話帳單後才知道有此電話等語（見偵查卷八十八年八月二十七日
      訊問筆錄），並有甲○○立據切結之切結書一份可資佐憑，另佐以證人乙○○
      證述：伊有撥0000000000號行動電話與被告丙○○聯絡之語，足證
      被告丙○○與持有證人甲○○所質押身分證件申請上開行動電話門號之人有極
      為密切之關係，再者證人甲○○除指證被告即為貸與金錢及收款之人外，尚證
      稱：伊還了五萬五千元後，被告說三天內再給二萬元，就可還伊身分證、印章
      及存摺等物，但三天後伊要還被告錢，已找不到被告，到郵局查才知道十三萬
      九百元已為領走等詞，經核與臺灣南區郵政管理局八十八年九月十六日以八八
      五○○二─一○號函所附之甲○○存提款紀錄相符，雖證人甲○○所述並未可
      遽認被告即係提領其存款之人，但該筆款項確有遭他人盜領之事實，洵堪認定
      。另被告丙○○於前開銀行之存款紀錄，於八十八年三月十二日開戶後至四月
      期間，即有六十六萬三千四百元存入，支出金額則為約三十六萬元，四月一日
      起至四月十九日止，則有七十萬四千元之金額存入，支出金額約有八十六萬餘
      元，此有泛亞商業銀行八十八年四月二十日泛鼎發字第四五二號函附卷足參，
      以一名月薪僅三萬八千元之修車技工而言，竟於三十八日內，有如此鉅額之資
      金出入，實非比尋常，故綜上所述，被告確有參與「黃先生」、「老大仔」共
      同貸與他人金錢，並收取月息高達六十分、年息七百二十分之事實，信而有徵
      ，要難容其飾詞卸責。
（五）又證人乙○○於原審供稱：第一次是因賭博輸錢，第二次及第三次是為了還別
      人利息才又向被告借錢等詞（見原審八十九年十一月十七日審判筆錄及五月二
      十六日訊問筆錄），另依證人甲○○於偵查中所供其當時服役中缺錢，故看報
      紙向地下錢莊借錢等語（見檢察官八十八年八月二十七日、九月七日訊問筆錄
      ），足證被告丙○○係趁他人急迫之際，始貸與他人金錢。再觀諸被告丙○○
      貸與他人金錢之行為前後持續近九月，且招徠不特定人之方式，係於報上刊登
      廣告，而其帳戶於月餘內各有共一百餘萬元之支出，顯見其確有與綽號「黃先
      生」與「老大仔」等人，共同恃此維生，以之為常業之事實，自屬明確。本件
      事證明確，被告丙○○犯行堪以認定。
三、核被告丙○○所為，係犯刑法第三百四十五條之常業重利罪，被告與綽號「老大
    仔」及「黃先生」之不詳名姓成年男子間, 就上開常業重利犯行，有犯意聯絡及
    行為分擔，皆為共同正犯。被告丙○○雖於八十七年三月至十二月間某日，實施
    四次重利罪之犯行，惟被告丙○○既有反覆以此維生之意，應認其係為實現同一
    常業目的所為之多次行為，僅論以一常業犯行即可包攝於內，在法律上應為實質
    上一罪。
四、原審認被告丙○○常業重利罪證明確，適用刑法二十八條、第三百四十五條，罰
    金罰鍰提高標準條例第一條前段之規定，並審酌被告丙○○藉貸與金錢之舉謀取
    重利，榨取經濟上處於弱勢之人，並以藉詞催收債務，糾眾騷擾借款者關係人，
    冀得暴利，其行徑至為乖張，對社會之危害不可謂輕；且於犯罪後猶卸詞圖卸，
    冀免刑責，犯罪後態度不佳等一切情狀，量處有期徒刑壹年陸月，並敘明被告丙○○雖未曾受有期徒刑以上刑之宣告，然考其犯罪後絲毫未見悔意，並深自檢討
    反省，反一再指陳他人設詞構陷其入罪，顯見其犯行確有接受矯治之必要，故認
    其情形尚與暫不執行為適當之緩刑要件未合，未予宣告緩刑，認事用法，均無違
    誤，量刑亦屬妥適，被告丙○○上訴意旨否認犯罪，指摘原判決不當，為無理由
    ，應予駁回。
據上論結，應依刑事訴訟法第三百六十八條，判決如主文。
本案經檢察官沈紹嘉到庭執行職務。
中      華      民      國    九十      年      四      月      三      日
                              臺灣高等法院高雄分院刑事第三庭
                                  審判長法官  莊秋桃
                                        法官  莊崑山
                                        法官  陳中和
右正本證明與原本無異。
如不服本判決，應於判決送達後十日內向本院提出上訴狀，其未述理由者並應於提
出上訴狀後十日內向本院補提理由書（應附繕本)。
                                      書記官  梁美姿
中      華      民      國    九十      年      四      月      六      日
附錄：本判決論罪科刑法條：
刑法第三百四十五條；
以犯前條之罪（刑法第三百四十四條：乘他人急迫、輕率或無經驗貸以金錢或其他物
品，而取得與原本顯不相當之重利者，處一年以下有期徒刑、拘役或科或併科一千元
以下罰金）為常業者，處五年以下有期徒刑，得併科三千元以下罰金。
附表：
┌──┬─────┬──────┬──────┬───────┬─────┐
│編號│時      間│  地    點  │貸 得 金 額 │借款人及擔保物│  備  註  │
├──┼─────┼──────┼──────┼───────┼─────┤
│    │八十七年三│高雄縣林園鄉│四萬元，預扣│乙○○        │本票並未扣│
│    │月間某日  │頂厝村頂厝路│利息後，實際│八萬元本票    │案        │
│ 一 │          │四○二巷九號│交付三萬二千│              │          │
│    │          │前 │元          │              │          │
├──┼─────┼──────┼──────┼───────┼─────┤
│    │八十七年七│高雄市小港區│一萬五千元  │乙○○        │機車已由車│
│    │月間某日  │宏平路森固保│            │本票十五萬元  │主林芳盛領│
│    │          │齡球館前    │            │ＵＥＩ─四二六│回        │
│ 二 │          │            │            │號輕機車      │本票並未扣│
│    │          │            │            │              │案        │
├──┼─────┼──────┼──────┼───────┼─────┤
│    │八十七年九│高雄縣林園鄉│二萬元      │乙○○        │編號一至三│
│ 三 │月間某日  │頂厝村田厝路│            │二萬元本票    │已返還十萬│
│    │          │四○二巷九號│            │              │元        │
│    │          │前          │            │              │本票未扣案│
├──┼─────┼──────┼──────┼───────┼─────┤
│    │八十七年十│不詳地點    │三萬元，預扣│甲○○        │已返還五萬│
│    │二月間某日│            │利息後實際交│身分證、存摺及│五千元，存│
│ 四 │          │            │付二萬六千元│印章          │摺內之十三│
│    │          │            │            │              │萬九百元，│
│    │          │            │            │              │於交付予陳│
│    │          │            │            │              │文祥等人後│
│    │          │            │            │              │於八十八年│
│    │          │            │            │              │四月三十日│
│    │          │            │            │              │遭人提領  │
└──┴─────┴──────┴──────┴───────┴─────┘
                                                                   Ａ


司法院資訊處製作；財團法人民間司法改革基金會備份。
